---
title: "Avance 1. Series de Tiempo Univariadas"
subtitle: 'Universidad Nacional de Colombia'
author: 
  - name: "Michel Mendivenson Barragán Zabala"
    email: 'mbarraganz@unal.edu.co'
  - name: "Sharon Juliana Zambrano Ortiz"
    email: 'shzambranoo@unal.edu.co'
  - name: 'Nicolás Alejandro Quenguan Parra'
    email: 'naquenguanp@unal.edu.co'
  - name: 'Aryin Jair Torres Quiñones'
    email: 'artorresq@unal.edu.co'
date: "`r Sys.Date()`"
output: 
  rmarkdown::github_document
#   html_document:
#     theme: simplex
#     toc: no
#     code_folding: hide
#     highlighting: github
always_allow_html: true
---


```{r setup, include=FALSE}
knitr::opts_chunk$set(echo = TRUE, fig.align = 'center')
library(dplyr)
```

```{r LecturaLimpieza}
# setwd(dirname(rstudioapi::getActiveDocumentContext()$path)); install.packages('readxl')
leche = readxl::read_xlsx('../Datos/Volumen de Acopio Total  (2008 - 2023).xlsx', 
                          sheet = 'VOLUMEN REGIONAL Y DEPTAL. ', 
                          range = 'B29:AF221')

datos <- read.csv(file = '../Datos/Serie histórica diaria por año (1994 - 2024).csv')
datos <- datos %>% rename(Fecha = Fecha..DD.MM.AAAA.)
datos <- datos %>%
  dplyr::filter(Metal == "Oro", Métrica == "Precio de Venta") %>%
  dplyr::arrange(Fecha) %>%
  dplyr::select(Fecha, Valor)
datos$Fecha <- as.Date(datos$Fecha)
datos$Valor <- as.numeric(gsub(',','.',datos$Valor))
# Tomamos los datos desde el año 2004 hasta la última fecha
datos2 <- datos[datos$Fecha >= as.Date('2004-01-01'),]
```

---
  
## **Los datos**
  
Las dos series escogidas corresponden a:
  
-   [La producción de leche mensual en Colombia (En el período 2008 a 2023)](http://uspleche.minagricultura.gov.co/documentos.html)
-   [El precio de compra o venta diario del oro por gramo (En el período 2010 a Febrero de 2024)](https://www.banrep.gov.co/es/estadisticas/precios-del-dia-para-el-gramo-oro-plata-y-platino)

```{r CreacionTS, class.source='fold-show'}
# Con frecuencia mensual
ts_leche = ts(leche$NACIONAL, start = c(2008,1), frequency = 12)/1000000

# COn frecuencia diaria
tsventa <- ts(data = datos2$Valor, start = c(2004,1),frequency = 365)
```

---

<!-- ========================================== Sección 1 ==========================================  -->
  
## **Visualización de los datos** {.tabset}
  
### Volumen mensual de leche producido {.active}
  
```{r GraficaTSLeche, fig.align='center'}
plot.ts(ts_leche, col = 'darkblue',
        main = 'Volumen de leche producido en Colombia',
        # sub = 'En millones de litros',
        ylab = 'Volumen',
        xlab = 'Tiempo')

mtext(bquote(bold('En millones de litros')), side = 2, line = 2, adj = 0.5, cex = 0.8, col = 'darkgray')
```

No se observan cambios significativos en la varianza, pero sí se observa cierto grado de tendencia aunque no del todo lineal. Aunque la varianza no parece necesitar de una estabilización de todas formas se intenta estabilizar para ver si la serie cambia en algún aspecto importante luego de la transformación.

### Precio diario del oro en Colombia

```{r GraficaTSOro, fig.align='center'}
plot(tsventa/1000, main='Histórico precio de venta gramo de oro',ylab='Precio en miles de pesos', xlab='Año')
```

En la gráfica es posible observar que la serie cuenta con componentes de tendencia y también es posible concluir que la serie cuenta con heterocedasticidad marginal debido a que el rango de la variable va aumentando con el tiempo. Sin embargo, a simple vista (Y tal vez debido a la frecuencia) no es posible observar alguna señal de estacionalidad.

###  {.unnumbered}

<!-- ========================================== Sección 2 ==========================================  -->
  
## **Estabilización de la varianza** {.tabset}
  
### Volumen mensual de leche producido en Colombia {.active}
  
Para estabilizar la varianza, usamos la transformación Box-Cox con el $\lambda$ calculado en el siguiente código:
  
```{r LambdaLeche, class.source='fold-show', fig.align='center'}
lambda_leche = MASS::boxcox(object = lm(ts_leche ~ 1), seq(0,8, length = 50))
```

```{r MaxLambdaLeche, echo = FALSE}
lambda_leche = lambda_leche$x[which.max(lambda_leche$y)]
cat('El valor de lambda calculado es: ', lambda_leche)
```

Note que no hay evidencia que nos diga que $\lambda$ pudiese ser 1 por lo que intentamos aplicar la transformación a la serie obteniendo ahora sí un $\lambda$ con posible valor de 1:
  
```{r EstabilizarLeche, class.source='fold-show', fig.align='center'}
# lambda_leche = 2.25
EstTS_leche = 1/(lambda_leche) * ts_leche^(lambda_leche) - 1

MASS::boxcox(lm(EstTS_leche~1), seq(0,2, length = 50))
```

Sin embargo, si se revisan las gráficas de la serie y su transformación:
  
```{r GraficaLecheEstabilizada, fig.align='center', fig.height=5, fig.width=14, warning=FALSE}
default_par = par()
par(mfrow = c(1,2))
plot.ts(ts_leche, xlab = 'Tiempo', ylab = NULL, main = 'Volumen de leche producido en Colombia', col = 'darkblue', cex = 0.5)
mtext(bquote(bold('Datos originales(En millones de litros)')), side = 3, line = 0.5, adj = 0.5, cex = 0.8, col = 'darkgray')
plot.ts(EstTS_leche, xlab = 'Tiempo', ylab = NULL, main = 'Volumen de leche producido en Colombia',
        col = 'darkblue', cex = 0.5)
mtext(bquote(bold('Datos tranformados por Box-Cox')), side = 3, line = 0.5, adj = 0.5, cex = 0.8, col = 'darkgray')

par(default_par)
```

Es fácil notar de que la serie con la transformación, en esencia, la misma serie pero con un aumento importante en la escala por lo que se decide seguir utilizando los datos sin transformaciones para los procesos subsiguientes a este.

### Precio diario de venta del oro en Colombia

Según el gráfico anterior, no parece existir una mayor fluctación en el rango del precio a lo largo del tiempo. Sin embargo se realizará la prueba de Box-Cox para verificar. Vamos a ver si presenta variación marginal.

```{r LambdaOro, class.source='fold-show',fig.align='center'}
# Método de Guerrero
 # g <- forecast::BoxCox.lambda(tsventa, method = 'guerrero', lower = -3, upper = );g
# 
# g_tsventa <- g^(-1) * (tsventa^g -1)
# 
# plot(g_tsventa)

# Método de LMV
ll<- forecast::BoxCox.lambda(tsventa, method = 'loglik', lower = -2, upper = 1.5);ll
MASS::boxcox(lm(tsventa ~ 1),seq(-0.2, 0.3, length = 50))

# ll_tsventa <- ll^(-1) * (tsventa^ll -1)
# ll_tsventa <- BoxCox(ll_tsventa,ll)
ll_tsventa <- log(tsventa)
```
Dado que $\lambda\neq 1$, , entonces si se necesita estabilizar la varianza. Como el valor de $\lambda = 0$ se realizara la transformación logaritmo natural.

```{r LambdaOro2, class.source='fold-show',fig.align='center'}
# ll_tsventa <- log(tsventa)
plot(ll_tsventa)
MASS::boxcox(lm(ll_tsventa ~ 1),seq(-2, 4, length = 50))
```

Al realizar una segunda prueba a la serie transformada obtenemos la confirmación que 1 pertenece al intervalo de confianza para $\lambda$ . Aunque parece no haber cambios evidentes en la gráfica, procederemos a trabajar con la serie transformada.

```{r}
EstTS_leche = ts_leche
```

###  {.unnumbered}

---
  
<!-- ========================================== Sección 3 ==========================================  -->
  
## **Eliminación de la tendencia** {.tabset}
  
### Volumen mensual de leche producida en Colombia {.active}
  
Usando el filtro de promedios móviles:
  
```{r MediasMovilesLeche, class.source='fold-show'}
plot(decompose(EstTS_leche))
```

Es posible notar que los datos de esta serie presentan una tendencia no del todo lineal y que además la estacionalidad estimada por medio de este filtro parece ser la idonéa puesto que la componente residual no parece mostrar comportamiento estacional. Ahora bien, busquemos otra forma de ajustar la tendencia.

Aún si la tendencia del filtro de promedios móviles no es totalmente lineal, podemos intentar estimar la tendencia de la serie por medio de una regresión lineal:
  
```{r AjusteLinealLeche, class.source='fold-show', fig.height=5, fig.width=14, warning=FALSE}
par(mfrow = c(1,2))
ModeloLinealLeche = lm(EstTS_leche ~ time(EstTS_leche))

plot.ts(EstTS_leche, xlab = 'Tiempo', ylab = NULL, main = 'Volumen de leche producido en Colombia',
        col = 'darkblue', cex = 0.5)
mtext(bquote(bold('Ajuste con regresión lineal')), side = 3, line = 0.5, adj = 0.5, cex = 0.8, col = 'darkgray')
abline(ModeloLinealLeche, col = 'red')

# Los residuales
NoTendAjusLinealLeche = EstTS_leche - predict(ModeloLinealLeche)
plot.ts(NoTendAjusLinealLeche,xlab = 'Tiempo', ylab = NULL, main = 'Volumen de leche producido en Colombia',
        col = 'darkblue', cex = 0.5)
mtext(bquote(bold('Datos sin tendencia')), side = 3, line = 0.5, adj = 0.5, cex = 0.8, col = 'darkgray')

par(default_par)
```

Si bien por medio de la regresión lineal la serie parece sufrir un cambio en su "tendencia" general también podría argumentarse que aún presenta algo de tendencia. Probemos ahora con el método *lowess* (Regresión del vecino más cercano):
  
```{r Regresión lowess, class.source='fold-show',fig.height=5, fig.width=14, warning=FALSE}
par(mfrow = c(1,2))
ModeloLowessLeche = lowess(EstTS_leche, f = 0.25)
plot.ts(EstTS_leche, xlab = 'Tiempo', ylab = NULL, main = 'Volumen de leche producido en Colombia',
        col = 'darkblue', cex = 0.5)
mtext(bquote(bold('Ajuste con regresión local o lowess')), side = 3, line = 0.5, 
      adj = 0.5, cex = 0.8, col = 'darkgray')
lines(ModeloLowessLeche, col = 'red')

# Datos sin tendencia
NoTendAjusLowessLeche = EstTS_leche - ModeloLowessLeche$y
plot.ts(NoTendAjusLowessLeche,xlab = 'Tiempo', ylab = NULL, main = 'Volumen de leche producido en Colombia',
        col = 'darkblue', cex = 0.5)
mtext(bquote(bold('Datos sin tendencia')), side = 3, line = 0.5, adj = 0.5, cex = 0.8, col = 'darkgray')

par(default_par)
```

Claramente este método estima mucho mejor al tendencia de nuestros datos. Sin embargo, probemos con el método de *suavizamiento Kernel*:
  
```{r SuavizamientoKernelLeche,class.source='fold-show',fig.height=5, fig.width=14, warning=FALSE}
par(mfrow = c(1,2))
ModeloKernelLeche = ksmooth(y = as.numeric(EstTS_leche), x = time(EstTS_leche),kernel = 'normal', bandwidth = 2.5)
plot.ts(EstTS_leche, xlab = 'Tiempo', ylab = NULL, main = 'Volumen de leche producido en Colombia',
        col = 'darkblue', cex = 0.5)
mtext(bquote(bold('Suavizado Kernel')), side = 3, line = 0.5, 
      adj = 0.5, cex = 0.8, col = 'darkgray')
lines(ModeloKernelLeche, col = 'red')

# Datos sin tendencia
NoTendAjusKernelLeche = EstTS_leche - ModeloKernelLeche$y
plot(NoTendAjusKernelLeche,xlab = 'Tiempo', ylab = NULL, main = 'Volumen de leche producido en Colombia',
     col = 'darkblue', cex = 0.5)
mtext(bquote(bold('Datos sin tendencia')), side = 3, line = 0.5, adj = 0.5, cex = 0.8, col = 'darkgray')

par(default_par)
```

Donde obtenemos un comportamiento muy similar al presentado con el método *lowess*. Finalmente, podemos aplicar el método *splines* solamente para estar seguros de que la tendencia demostrada antes sea la adecuada:
  
```{r AjusteSplinesLeche, class.source='fold-show',fig.height=5, fig.width=14, warning=FALSE}
par(mfrow = c(1,2))

ModeloSplinesLeche = smooth.spline(time(EstTS_leche), EstTS_leche, spar = 0.8)
plot.ts(EstTS_leche, xlab = 'Tiempo', ylab = NULL, main = 'Volumen de leche producido en Colombia',
        col = 'darkblue', cex = 0.5)
mtext(bquote(bold('Suavizado Splines')), side = 3, line = 0.5, 
      adj = 0.5, cex = 0.8, col = 'darkgray')
lines(ModeloSplinesLeche, col = 'red')

# plot(ModeloSplinesLeche, type = 'l')


# Datos sin tendencia
NoTendAjusSplinesLeche = EstTS_leche - ModeloSplinesLeche$y
plot(NoTendAjusSplinesLeche,xlab = 'Tiempo', ylab = NULL, main = 'Volumen de leche producido en Colombia',
     col = 'darkblue', cex = 0.5)
mtext(bquote(bold('Datos sin tendencia')), side = 3, line = 0.5, adj = 0.5, cex = 0.8, col = 'darkgray')
# for (i in 2008:2023){
#   abline(v = i, col = '#8B8970', lty = 'dashed', pch = 2)
# }


par(default_par)
```

Como todos los tres métodos (*Lowess, Kernel y splines*) nos dan resultados similares, podemos usar cualquiera de los tres resultados para continuar con la estimación de la estacionalidad. En el caso particular de este documento, se estará utilizando la serie residual asociada al método de suavizamiento *Kernel*.

### Precio diario de venta de oro en Colombia

Exploramos los diferentes métodos para estimar la tendencia, entre ellos, regresión lineal simple, splines, kernel y LOESS, ninguno resulto ser efectivo, pues las series resultantes sin tendencias no parecían ser estacionarias en el sentido débil. Por esta razón se utilizó la serie diferenciada a 1 rezago.

```{r TendenciaLinealOro, class.source='fold-show'}
fit_lltsventa<- lm(ll_tsventa~time(ll_tsventa), na.action=NULL)
plot.ts(ll_tsventa,
        main = "Estimación de la tendencia modelo lineal normal",
        ylab = 'Log(Precio)',
        xlab = 'Años')
abline(fit_lltsventa, col = "red")

notenden_lltsventa <- ll_tsventa - predict(fit_lltsventa)
plot(notenden_lltsventa, main='Serie sin tendencia modelo lineal normal',xlab='Año',ylab='Log(precio)')
```
La estimación usando el modelo lineal no fue efectiva para explicar la tendencia en algunos años,2005 al 2006, 2010 al 2012, 2015 al 2017 .

Se usara regresión LOESS para estimar la tendencia.

```{r TendenciaLOESSOro, class.source='fold-show'}
library(tsibble)
library(timetk)
library(tidyverse)
library(feasts)
library(fable)

df_ll_tsventa<-data.frame(Fecha=datos2$Fecha,ll_tsventa=as.matrix(ll_tsventa))
df_tsventa=data.frame(Fecha=datos2$Fecha,Precioro=as.matrix(datos2$Valor))

str(df_tsventa)

tibble_lltsventa <- tibble(df_ll_tsventa)

tsibble_tsventa <- as_tsibble(df_tsventa)

tibble_lltsventa%>%timetk::plot_time_series(Fecha, ll_tsventa, 
                   .interactive = TRUE,
                   .plotly_slider = TRUE)

# Ajuste Loess
tibble_lltsventa%>%
  mutate( lltsventa_ajus = smooth_vec(ll_tsventa,span = 0.60, degree = 2) )


# Gráfico estimación LOESS
g1 <- tibble_lltsventa%>%
  mutate(lltsventa_ajus = smooth_vec(ll_tsventa,span = 0.17 , degree = 2))%>%
  ggplot(aes(Fecha, ll_tsventa)) +
    geom_line() +
    geom_line(aes(y = lltsventa_ajus), color = "red") +
    labs(title = 'Estimación de la tendencia por LOESS',
         x = 'Años',
         y = 'Log(precio)')


# Primera llamada a smooth_vec() y almacenamiento de las estimaciones
tibble_lltsventa <- tibble_lltsventa %>%
  mutate(lltsventa_ajus_1 = smooth_vec(ll_tsventa, span = 0.17, degree = 2))

# Segunda llamada a smooth_vec() y almacenamiento de las estimaciones
# tibble_lltsventa <- tibble_lltsventa %>%
#   mutate(lltsventa_ajus_2 = smooth_vec(ll_tsventa, span = 0.12, degree = 2))

 

NoTendLOESS <- ll_tsventa - as.numeric(tibble_lltsventa$lltsventa_ajus_1)

# NoTendLOESS2 <- ll_tsventa - as.numeric(tibble_lltsventa$lltsventa_ajus_2)

plot.ts(NoTendLOESS, main='Serie sin tendencia LOESS',xlab='Año',ylab='Log(precio)')
# plot.ts(NoTendLOESS2, main='Serie sin tendencia LOESS',xlab='Año',ylab='Log(precio)')

acf(NoTendLOESS,lag.max = 60)

# STL

tsibble_tsventa %>%
  model(
    STL(log(Precioro) ~ trend() +
                   season(window = "periodic"),
    robust = TRUE)) %>%
  components() %>%
  autoplot()

modelo_stl <- tsibble_tsventa %>%
  model(STL(log(Precioro) ~ trend() + season(window = "periodic"), robust = TRUE))

# Estimación de la tendencia por STL
componentes <- components(modelo_stl)

NoTendSTL <- ll_tsventa - componentes$trend

plot(NoTendSTL, main='Serie sin tendencia STL',xlab='Año',ylab='Log(precio)')
```
Usando regresión por splines

```{r TendenciaSplinesOro, class.source='fold-show'}
# 0.40
Spline_lltsventa <- smooth.spline(x = time(ll_tsventa),y = ll_tsventa,spar = 0.80)

NoTendSPLINE <- ll_tsventa - Spline_lltsventa$y

plot(ll_tsventa, main='Estimación de la tendencia por splines', ylab='log(precio)',xlab='Año')
lines(x = Spline_lltsventa$x, y=Spline_lltsventa$y, col = 'red')
plot(NoTendSPLINE, main='Serie sin tendencia SPLINES',xlab='Año',ylab='Log(precio)')
# acf(NoTendSPLINE,lag.max = 60)
```

Usando regresión Kernel

```{r TendKernelOro,class.source='fold-show',message=FALSE, warning=FALSE}
ker_lltsventa <- ksmooth(x = time(ll_tsventa),y =ll_tsventa,kernel = 'normal',bandwidth = 0.49 )
plot(ll_tsventa)
lines(x = ker_lltsventa$x,y = ker_lltsventa$y,col='red')

NoTendKer <- ll_tsventa - ker_lltsventa$y

# acf(NoTendKer,lag.max = 60)

plot(NoTendKer ,main='Serie sin tendencia Kernel',xlab='Año',ylab='Log(precio)')
```

Se realiza el test de Dickey - Fuller para verificar la presencia de raíces unitarias, lo cual implica que la serie no es estacionaria; características como la media y varianza pueden cambiar con el tiempo. La presencia de una raíz unitaria sugiere que la tendencia de la serie es estocástica y no determinística.

Utilizamos la prueda de Dickey-Fuller aumentada para detectar la presencia de raíces unitarias

```{r SerieDiffOro, class.source='fold-show'}
# Serie diferenciada
dif_ll_tsventa <- diff(ll_tsventa,lag = 1)
# Modelo autoregresivo a 1 rezago
ar(ll_tsventa)
# Prueba de Dickey-Fuller
tseries::adf.test(ll_tsventa,k=3)

# Modelo autoregresivo y prueba a la serie diferenciada
ar(dif_ll_tsventa)
tseries::adf.test(dif_ll_tsventa)

plot(dif_ll_tsventa)
```

Se ajustó un modelo auto-regresivo a la serie con varianza estabilizada, como el coeficiente $\phi=0.9995$ para el primer rezago, es característica de que cada valor de la serie está muy correlacionado con su valor inmediatamente anterior. Se realiza el test de Dickey - Fuller, y con una significancia del 5% no se rechaza la hipótesis nula; la serie no es estacionaria. Por lo tanto se procede a diferenciar la serie a 1 rezago, y se vuelve a aplicar el modelo y la prueba.


###  {.unnumbered}

---
  
<!-- ========================================== Sección 4 ==========================================  -->
  
## **Detección de la estacionalidad** {.tabset}
  
### Volumen mensual de leche producida en Colombia {.active}
  
Note que la serie demuestra cierto comportamiento cíclico con periodo anual, es decir, todos los mismos meses tiene el mismo comportamiento, siendo un comportamiento más obvio en el mes de Febrero:
  
  
```{r SerieMesesDivididos, fig.width=18, fig.height=4, warning=FALSE}
# par(mfrow = c(2,1))
# Datos sin tendencia

NoTendLeche = NoTendAjusKernelLeche
par(cex.axis = 1, lwd = 1.5, mar = c(4,4,0.5,0.5))
plot.ts(NoTendLeche,xlab = 'Tiempo', ylab = NULL, main = NULL,
        col = 'darkblue', las = 2)#, xlim = c(2008,2016))
#mtext(bquote(bold('Datos sin tendencia')), side = 3, line = 0.5, adj = 0.5, cex = 0.8, col = 'darkgray')
for (i in 2008:2024){
  abline(v = i, col = '#8B8970', lty = 'dashed', pch = 2)
}

axis(1, at = 2008:2024, labels = 2008:2024,las = 2)
# plot(NoTendAjusSplinesLeche,xlab = 'Tiempo', ylab = NULL, main = NULL,
#      col = 'darkblue', cex = 0.5, xlim = c(2016,2023))
# for (i in 2008:2023){
#   abline(v = i, col = '#8B8970', lty = 'dashed', pch = 2)
par(lwd = 1)
for (i in time(NoTendLeche)){
  abline(v = i, col = '#CDC9A5', lty = 4)
}
par(default_par)
```

Si bien no es del todo perceptible a simple vista, podemos notar que, por ejemplo en los meses de Febrero siempre se registran los picos más bajos de la serie en ese año mientras que en los meses de Junio o Julio se presenta los valores más altos de la serie. Es decir, podemos más o menos intuir que habrá un período anual. Ahora bien, revisemos el acf de la serie:

```{r acfMuestralLeche}
acf(NoTendLeche, lag.max = 56, main = 'Serie volumen de leche mensual')
mtext(bquote(bold('Datos sin tendencia ajustados con kernel')), side = 3, line = 0.5, adj = 0.5, cex = 0.8, col = 'darkgray')
```
Nuevamente, el acf nos sugiere un componente estacional. Indaguemos más sobre la estacionalidad anual de la serie:
  
```{r  MonthlyGraphsLeche, fig.width=10}
df = as.data.frame(NoTendLeche)
colnames(df) = c('Volume')
month = as.numeric(rownames(df)) %% 12
month[month == 0] = 12
df$'Month' = month.name[month]

SerieDataframe = data.frame(row.names = month.name[1:12])
for (i in month.name[1:12]){
  SerieDataframe[i,1:16] = df$Volume[df$Month == i]
}

rm(df)
SerieDataframe = t(SerieDataframe)
rownames(SerieDataframe) = 2008:2023
boxplot(SerieDataframe,las = 2, cex.axis = 0.8, main = 'Boxplot mensual (Volumen de leche)')
mtext(bquote(bold('Diágnostico de estacionalidad')),
      side = 3, line = 0.3, adj = 0.5, cex = 0.8, col = 'darkgray')
```

El gráfico *boxplot* mensual nos muestra precisamente que uno de los meses para los que pudieramos argumentar un cambio importante en la media es febrero siendo el mes con la media más baja de todos. Además, vemos que como se mencionó anteriormente el ciclo que se parece cumplir año a año es una disminución importante en el mes de Febrero y una recuperación en los meses sucesivos a este hasta llegar a Noviembre que representa una caída de menor impacto que la del mes de febrero. Si revisamos el gráfico de coordenadas paralelas para los meses nos encontraremos con algo muy similar:

```{r SeasonalPlotLeche, fig.width=8, message=FALSE, warning=FALSE}
library(forecast)
ggseasonplot(NoTendLeche, main = 'Coordenadas paralelas: Volumen de leche mensual')
monthplot(NoTendLeche, ylab = '', main = 'Volumen de leche captada por la industria')
mtext(bquote(bold('Sub series mensuales')),
      side = 3, line = 0.3, adj = 0.5, cex = 0.8, col = 'darkgray')
par(default_par)
```

Sin embargo, no sobra revisar el periodograma para determinar si la serie cuenta con ciclos de otros períodos:

```{r SpectrumLeche}
library(latex2exp)
SpectrumLeche = spectrum(NoTendLeche, log = 'no', main = 'Periodogram')
mtext(TeX('Frequency $\\times$ 12', bold = T),
      side = 3, line = 0.5, adj = 0.5, cex = 0.8, col = 'darkgray')

frecuencias = SpectrumLeche$freq
Periodograma = SpectrumLeche$spec

for (i in 1:3){
  ind = which.max(Periodograma)
  cat('El valor máximo no.', i, ' en el que se máximiza el periodograma es', Periodograma[ind], '\nen la frecuencia ', frecuencias[ind],'\n')
  abline(v = frecuencias[ind], col = 'darkred', lty = 2)
  Periodograma = Periodograma[-ind]
  frecuencias = frecuencias[-ind]
}
```
Note que la frecuencia en que se maximiza el espectograma es aquella que ya habíamos señalado como probable: la equivalente a un período de un año ($\omega = 1 \times \frac{1}{12}$). Además de esta, el segundo valor mayor representa un ciclo de período 24 meses ($\omega = 0.5 \times \frac{1}{12} = \frac{1}{24}$) que es un armónico del primero por lo que el ciclo principal de la serie se da en períodos de una año.


```{r Heatmap Leche, fig.height=6, fig.width=8, message=FALSE}
library(TSstudio)
ts_heatmap(NoTendLeche,title = 'Heatmap Volumen de leche captado serie mensual')
```

### Precio diario de venta de oro en Colombia 

```{r EstacionalidadOro,class.source='fig-show', message=FALSE, warning=FALSE}
# ACF, PACF

acf(dif_ll_tsventa,lag.max = 60, main='Serie diferenciada')
acf(NoTendKer,lag.max = 60, main='Serie sin tendecia Kernel')
pacf(dif_ll_tsventa,lag.max = 60 , main='Serie diferenciada')
PeriodogrNoTendDif <- spectrum(dif_ll_tsventa, main = "Periodograma serie diferenciada", log = "no")

# Funcion para calcular el periodo
find.freq <- function(x)
    {
        n <- length(x)
        spec <- spec.ar(c(x),plot=FALSE)
        if(max(spec$spec)>10) # Arbitrary threshold chosen by trial and error.
        {
            period <- round(1/spec$freq[which.max(spec$spec)])
            if(period==Inf) # Find next local maximum
            {
                j <- which(diff(spec$spec)>0)
                if(length(j)>0)
                {
                    nextmax <- j[1] + which.max(spec$spec[j[1]:500])
                    period <- round(1/spec$freq[nextmax])
                }
                else
                    period <- 1
            }
        }
        else
            period <- 1
        return(period)
    }

find.freq(dif_ll_tsventa)
# Para la serie sin tendencia diferenciada
PeriodogrNoTendDif <- spectrum(dif_ll_tsventa, main = "Periodograma S.Diferenciada", log = "no")
abline(v = PeriodogrNoTendDif$freq[match(max(PeriodogrNoTendDif$spec),PeriodogrNoTendDif$spec)], col='red')

# periodograma <- PeriodogrNoTendDif
# max(PeriodogrNoTendDif$spec)
# periodograma$freq[match(max(periodograma$spec),periodograma$spec)]
# periodo=1/periodograma$freq[match(max(periodograma$spec),periodograma$spec)]
# periodo
```

Con los motivos mencionados anteriormente y con base en el ACF, los valores decrecen rápidamente y caen dentro de las bandas de confianza; sugiriendo que la correlación es significativamente 0, con lo cual la primera diferenciación fue exitosa para remover la tendencia.

```{r BoxPLot cada 4 años}

start_date <- as.Date("2004-01-01")  
dates <- seq.Date(from = start_date, by = "day", length.out = length(NoTendSTL))
years <- as.numeric(format(dates, "%Y"))

# Crear un dataframe para usar en ggplot
data <- data.frame(Year = years, Value = as.numeric(NoTendSTL))

# Crear una variable que indica cada 4 años
data$FourYearPeriod <- (data$Year - min(data$Year)) %/% 4

# Crear el diagrama de cajas
ggplot(data, aes(x = factor(FourYearPeriod), y = Value)) +
  geom_boxplot() +
  xlab("Período de 4 Años") +
  ylab("Valor") +
  ggtitle("Diagrama de Cajas por Período de 4 Años") +
  theme_minimal()
```

Los primero 4 bloques (0 al 3) muestra una variabilidad relativamente consistente en términos de rango intercuartil.

El bloque 4 parece tener una mayor variabilidad con la caja y los bigotes más extendidos, lo que sugiere una dispersión más amplia de los datos en ese período.

El bloque 5 se muestra bastante diferente, con una caja muy pequeña y pocos datos, lo que podría indicar un bloque incompleto o un período con menos datos disponibles.

```{r BoxPlots, message=FALSE, warning=FALSE}
library(lubridate)
ll_tb<-as_tsibble(dif_ll_tsventa,index=tibble(fecha))
colnames(ll_tb)<-c("Fecha","Dato")

# 
ll_tb$dia <-wday(ll_tb$Fecha, label = TRUE, abbr = TRUE,week_start = 1)
ll_tb$mes <- factor(month.abb[month(ll_tb$Fecha)], levels =   month.abb)

ll_tb$mes <- factor(month.abb[month(ll_tb$Fecha)], levels =   month.abb)

# Boxplot diario
ll_tb%>%mutate(diff_ND=Dato-lag(Dato))%>%plot_seasonal_diagnostics(.date_var = Fecha,.value = diff_ND,.feature_set = c("wday.lbl"),.geom="boxplot")
# Boxplot mensual
ll_tb%>%mutate(diff_ND=Dato-lag(Dato))%>%plot_seasonal_diagnostics(.date_var = Fecha,.value = diff_ND,.feature_set = c("month.lbl"),.geom="boxplot")
# Boxplot Anual
ll_tb%>%mutate(diff_ND=Dato-lag(Dato))%>%plot_seasonal_diagnostics(.date_var = Fecha,.value = diff_ND,.feature_set = c("year"),.geom="boxplot")
# Boxplot trimestral
ll_tb%>%mutate(diff_ND=Dato-lag(Dato))%>%plot_seasonal_diagnostics(.date_var = Fecha,.value = diff_ND,.feature_set = c("quarter"),.geom="boxplot")



TSstudio::ts_heatmap(ll_tsventa,title = "Mapa de Calor - Venta de oro en Colombia")
```

Para los diagramas de cajas como característica común, se puede ver que hay presencia de datos atípicos por semana, mes, trimestre y año.

Para los días lunes, martes y miércoles se presenta menor variabilidad en el rango intercuartil, en contraste con los días viernes y sábado. Sin embargo no hay diferencias en términos de la media.

En los meses y trimestres no se presentan cambios respecto a la media ni hay variación entre sus respectivas categorías.

Para el los años de 2008, 2009 , 2015, 2020 hay mayor variación en el rango intercuartil. Sin embargo no hay diferencias en la media.

Respecto al mapa de calor pareciera que hay una intervención que comienza en el 2004 y va hasta el 2012, y del 2013 hasta la fecha.

###  {.unnumbered}

<!-- ========================================== Sección 4 ==========================================  -->
  
## **Eliminación de la componente estacional** {.tabset}

### Volumen mensual de leche producida en Colombia {.active}

Ahora sólo nos resta eliminar la componente estacional de la serie. Para esto utilizaremos dos modelos de componentes de Fourier y un modelo de variables dummy:

```{r Componente Estacional Leche, class.source='fold-show', fig.width=16, fig.height=10, warning=FALSE, message=FALSE}
library(tsibble)
library(tibble)
library(tidyverse)
library(tsibble)
library(fable)
library(fabletools)
library(TSA)
library(dplyr)

TsibbleLeche = as_tsibble(NoTendLeche)


ModelosEstacionalidadLeche<-TsibbleLeche%>%model(
  'Fourier (2 Componentes)'=ARIMA(value ~ fourier(K=2)+pdq(0, 0, 0) + PDQ(0, 0, 0)),
  'Fourier (3 Componentes)'=ARIMA(value ~ fourier(K=3)+pdq(0, 0, 0) + PDQ(0, 0, 0)),
  'Fourier (4 Componentes)'=ARIMA(value ~ fourier(K=4)+pdq(0, 0, 0) + PDQ(0, 0, 0)),
  'Dummy'=ARIMA(value ~ season()+pdq(0, 0, 0) + PDQ(0, 0, 0))
)


ModelosAjustadosEstacionalidadLeche<-TsibbleLeche%>%
  left_join(fitted(ModelosEstacionalidadLeche)|>group_by(.model)%>%
                                                     pivot_wider(names_from = .model, values_from = .fitted))

par(mfrow = c(4,1), mar = c(2,2.5,3,0.5))
ModelosAjustadosEstacionalidadLeche = as.data.frame(ModelosAjustadosEstacionalidadLeche)

for (i in  colnames(ModelosAjustadosEstacionalidadLeche[,3:6])){
  # cat("###", paste('Modelo', i), "\n")
  plot(x = as.numeric(time(NoTendLeche)), 
        y = ModelosAjustadosEstacionalidadLeche[,i] , col = 'darkred',
       type = 'l', main = paste('Datos originales vs. Valores ajustados: ', i), ylim = c(-45,45), xlab = '', ylab = '', lwd = 2)
  lines(x = as.numeric(time(NoTendLeche)), y = as.numeric(NoTendLeche), col = 'black', lwd = 0.7)
}
```

A simple vista, parece ser que el modelo dummy ajusta mejor la estacionalidad anual de nuestros datos. Sin embargo, la mejor opción es siempre valerse de criterios de información para decidir cuál de nuestros modelos es mejor:

```{r GraficosModelos}
# install.packages('DT')
knitr::kable(glance(ModelosEstacionalidadLeche), col.names = c('Modelo', '$\\sigma ^2$', 'Log-verosimilitud', 'AIC', 'AICc', 'BIC', '',''))
```

Observamos que, de todos los aspectos medidos, la regresión dummy parece ser aquella que lo hace mejor por lo cual revisaremos qué coeficientes esta regresión ha estimado:

```{r Coeficientes Dummy Leche}
knitr::kable(ModelosEstacionalidadLeche %>% dplyr::select(Dummy) %>%  coef())
```

Note que la variable de base o de comparación es la variable de Enero.


<div style="height: 15px;"></div>


<details>
  <summary> Ajuste con variables dummy usando la función ``lm`` </summary>
  <hr>
  
    ```{r LMDummyLechem, class.source = 'fold-show'}
    df_dummy = as.data.frame(cbind(value = as.numeric(NoTendLeche), month = rep(1:12, 16)))
    RegresionDummy = lm(value ~ factor(month) - 1, data = df_dummy)
    summary(RegresionDummy)
    ```
    
```{r Plot dummy leche lm, fig.width=15, fig.height=5}
plot.ts(NoTendLeche, col = 'darkblue', xlab = 'Tiempo', ylab = '', main = 'Serie de tiempo volumen de leche captado por la industria colombiana')
lines(x = as.numeric(time(NoTendLeche)), y = fitted(RegresionDummy), col = 'darkred', lwd = 2)
legend('topright', legend = c('Valores reales', 'Valores ajustados'),col = c('darkblue', 'darkred'), lty = 1,lwd = c(1,2), bty = 'n',cex = 0.8)
```
Note que los resultados son exactamente los mismos obtenidos en comparación con los obtenido del método usado anteriormentem con la diferencia de que en este caso podríamos eliminar variables para verificar si la inclusión de estas en el modelo lo afecta de forma significativa respecto a sus medidas de calidad (AIC, AICc,BIC, etc.). Aunque por el momento no revisaremos esto.

<hr>
</details> 


<div style="height: 15px;"></div>

Veamos más de cerca el ajuste por variables dummy alcanzado respecto a la estacionalidad de nuestra serie:

```{r DummyVsOriginales1, fig.width=18, fig.height=4}
par(mar = c(5,4,4,8))
plot(time(NoTendLeche)[1:97],NoTendLeche[1:97], type = 'l', lwd = 1, main = 'Datos originales vs. Valores ajustados con variables dummy',
     ylab = '', xlab = 'Tiempo')
mtext(bquote(bold('Enero 2008 - Enero 2016')),
      side = 3, line = 0.3, adj = 0.5, cex = 0.8, col = 'darkgray')
lines(time(NoTendLeche)[1:97], ModelosAjustadosEstacionalidadLeche$Dummy[1:97], col = 'darkred', lwd = 2)
legend('right',legend = c('Datos\noriginales\n', 'Valores\najustados\n'), col = c('black', 'darkred'), lty = 1,
       xpd = T, inset = c(-0.1, 0), bty = 'n', lwd= c(1,2))
abline(v = 2008:2023, col = 'gray', lty = 'dashed')
abline(h = 0, col = 'black', lwd = 0.3)
```

```{r DummyVsOriginales2, fig.width=18, fig.height=4}
par(mar = c(5,4,4,8))
plot(time(NoTendLeche)[97:192],NoTendLeche[97:192], type = 'l', lwd = 1, main = 'Datos originales vs. Valores ajustados con variables dummy',
     ylab = '', xlab = 'Tiempo')
mtext(bquote(bold('Enero 2016 - Diciembre 2023')),
      side = 3, line = 0.3, adj = 0.5, cex = 0.8, col = 'darkgray')
lines(time(NoTendLeche)[97:192], ModelosAjustadosEstacionalidadLeche$Dummy[97:192], col = 'darkred', lwd = 2)
abline(v = 2008:2023, col = 'gray', lty = 'dashed')
abline(h = 0, col = 'black', lwd = 0.3)
legend('right',legend = c('Datos\noriginales\n', 'Valores\najustados\n'), col = c('black', 'darkred'), lty = 1,
       xpd = T, inset = c(-0.1, 0), bty = 'n', lwd= c(1,2))
```

Habiendo hecho todo lo anterior, la serie con varianza estabilizada, sin tendencia y desestacionalizada resulta de la siguiente forma:

```{r FinalLeche, fig.width=17, fig.height=4}
plot.ts(NoTendLeche - ModelosAjustadosEstacionalidadLeche$Dummy, col = 'black',
        main = 'Serie volumen de leche captado por la industria colombiana',
        # sub = 'En millones de litros',
        ylab = '', xaxt = 'n',
        xlab = 'Tiempo')
axis(labels = 2008:2024, at = 2008:2024, side = 1, las = 2)
abline(v = 2008:2024, col = 'gray', lty = 'dashed', lwd = 1.5)

mtext(bquote(bold('Sin tendencia y desestacionalizada')), side = 1, line = -12.3, adj = 0.5, cex = 0.8, col = 'darkgray')
```




### Precio diario de venta de oro en Colombia 











