---
title: "Avance 2. Series de Tiempo Univariadas"
subtitle: 'Universidad Nacional de Colombia'
author: 
  - name: "Michel Mendivenson Barragán Zabala"
    email: 'mbarraganz@unal.edu.co'
  - name: "Sharon Juliana Zambrano Ortiz"
    email: 'shzambranoo@unal.edu.co'
  - name: 'Nicolás Alejandro Quenguan Parra'
    email: 'naquenguanp@unal.edu.co'
  - name: 'Aryin Jair Torres Quiñones'
    email: 'artorresq@unal.edu.co'
date: "`r Sys.Date()`"
output: 
  # rmarkdown::github_document
  html_document:
    theme: simplex
    toc: no
    code_folding: hide
    highlighting: github
# always_allow_html: true
---

```{r setup, include=FALSE}
knitr::opts_chunk$set(echo = TRUE, fig.align = 'center')
```

## **Los datos**

```{r LecturayTS}
leche = readxl::read_xlsx('../Datos/Volumen de Acopio Total  (2008 - 2023).xlsx', 
                          sheet = 'VOLUMEN REGIONAL Y DEPTAL. ', 
                          range = 'B29:AF221')
ts_leche = ts(leche$NACIONAL, start = c(2008,1), frequency = 12)/1000000
```
  
Las dos series escogidas corresponden a:
  
-   [La producción de leche mensual en Colombia (En el período 2008 a 2023)](http://uspleche.minagricultura.gov.co/documentos.html)
-   [El precio de compra o venta diario del oro por gramo (En el período 2010 a Febrero de 2024)](https://www.banrep.gov.co/es/estadisticas/precios-del-dia-para-el-gramo-oro-plata-y-platino)

---

En este avance, se intentará ajustar un modelo de suavizamiento exponencial para cada una de las series así como calcular algunas medidas de precisión del modelo implementado:

---

## **Ajuste del modelo de suavizamiento exponencial:** {.tabset}

### **Serie mensual:** Volumen de leche captada en el país. {.active}

### **Serie diaria:** Precio de venta del oro.

### {.unnumbered}

---

## **Cálculo de algunas medidas de precisión:** {.tabset}

En esta sección se usará el rolling para calcular algunas medidas de precisión.

### **Serie mensual:** Volumen de leche captada en el país. {.active}

### **Serie diaria:** Precio de venta del oro.

### {.unnumbered}